【裁判字號】    99,毒抗,337
【裁判日期】    991117
【裁判案由】    毒品危害防制條例
【裁判全文】
臺灣高等法院刑事裁定                 99年度毒抗字第337號
抗  告  人  臺灣桃園地方法院檢察署檢察官
被      告  甲○○
上列抗告人因被告違反毒品危害防制條例案件，不服臺灣桃園地
方法院99年毒聲字第973號，中華民國99年9月30日裁定（聲請案
號：臺灣桃園地方法院檢察署99年度毒偵字第4229號），提起抗
告，本院裁定如下：
    主  文
抗告駁回。
    理  由
一、檢察官聲請意旨略以：被告甲○○基於施用第二級毒品甲基
    安非他命之犯意，於民國99年8月14日零時許，在桃園縣桃
    園市○○路1號前，施用第二級毒品甲基安非他命1次。嗣為
    警查獲，始悉上情，爰依毒品危害防制條例第20條第3項及
    觀察勒戒處分執行條例第3條第1項規定，聲請裁定將被告送
    勒戒處所觀察、勒戒等語。
二、原裁定意旨略以：本件被告前於88年間因施用毒品案件，經
    臺灣臺北地方法院以88年毒聲字第1036號裁定送觀察、勒戒
    後，認無繼續施用毒品之傾向，於88年6月28日執行完畢釋
    放出所，並由臺灣臺北地方法院檢察署檢察官以88年度偵字
    第4575號為不起訴處分確定；於觀察、勒戒執行完畢釋放後
    5 年內，89年間復因施用第二級毒品案件，經臺灣板橋地方
    法院89年度毒聲字第607號裁定送觀察、勒戒後，認有繼續
    施用毒品之傾向，施以強制戒治，並經檢察官起訴，臺灣板
    橋地方法院以89年度重簡字第727號判決，判處有期徒刑6月
    確定，經與他案合併定應執行之刑入監執行，於91年3月20
    日縮短刑期假釋出監並付保護管束，嗣於91年7月20日保護
    管束期滿未經撤銷假釋而執行完畢，有臺灣高等法院被告前
    案紀錄表1份附卷可稽。是被告於初犯施用毒品案件，經觀
    察、勒戒之處遇後，仍無法戒斷毒癮，於觀察、勒戒執行完
    畢釋放後之5年內已再犯施用毒品犯行，並經追訴處罰，顯
    見其再犯率甚高，原實施觀察、勒戒已無法收其實效，則被
    告再犯本件施用第二級毒品罪之時間，固在其初犯經觀察、
    勒戒執行完畢釋放5年以後，惟已不合於「5年後再犯」之規
    定，自應由檢察官逕行依法追訴，要無從聲請法院裁定令被
    告入勒戒處所執行觀察、勒戒。從而，抗告人之聲請應予駁
    回等語。
三、檢察官抗告意旨略以：原裁定引用之最高法院97年第5次刑
    庭會議決議及96年度台非字第119號判決意旨，應係指行為
    人初犯經觀察勒戒或強制戒治後，5年內曾再犯施用毒品案
    件，之後因未實際戒癮，以致密集為第3次施用毒品犯行，
    惟第3次施用毒品犯行已距上次觀察勒戒或強制戒治逾5年，
    此時因行為人再犯率甚高，故認其第3次施用毒品犯行已無
    從以觀察勒戒收戒癮實效，方有依毒品危害防制條例第10條
    規定處罰之必要。是以，行為人第3次施用毒品犯行究應施
    以觀察勒戒或科以刑責，應以具體個案是否有再犯頻繁之情
    形而定，非可一概而論。被告於88年間因施用毒品，經送觀
    察勒戒後，因無繼續施用毒品傾向，經檢察官於88年6月28
    日釋放，又於89年間因施用毒品，經送觀察勒戒後，因有繼
    續施用毒品傾向，經令入戒治處所施以強制戒治，並於90年
    2月15日戒治期滿執行完畢，有刑案資料查註記錄表即被告
    之施用毒品案件紀錄附卷可稽。本件被告施用毒品之犯罪時
    間係99年8月14日，與最後1次戒治期滿日即90年2月15日，
    二者時隔9年8月有餘，自90年2月15日起至99年8月13日止期
    間內被告並無再因施用毒品而遭查獲之情事，可見上次強制
    戒治應已有效戒除被告原先之毒癮，事隔9年後被告才又因
    一時受不了誘惑而為本件施用毒品犯行（即第3犯），核本
    件與上開最高法院決議及判決意旨所認3犯因屬頻繁再犯，
    觀察勒戒或強制戒治已無法收實效而應科以刑責之情形，二
    者並不相同，自無援引該等見解而排除本件被告接受觀察勒
    戒權利之餘地，是原裁定認事用法尚嫌未洽，請求撤銷原裁
    定，另為適法之裁定等語。
四、經查：
  (一)按毒品危害防制條例於92年7月9日修正公布，自93年1月9日
    施行，刪除二犯及三犯之規定，一改修法前繁雜之處遇程序
    ，並認施用毒品者係屬病患性犯人，以觀察、勒戒戒除其身
    癮，並以強制戒治去除其心癮。其中第20條、第23條將施用
    毒品之刑事處遇程序，區分為「初犯」及「5 年內再犯」、
    「五年後再犯」。依其立法理由之說明：「初犯」，經觀察
    、勒戒或強制戒治後，應為不起訴處分或不付審理之裁定；
    經觀察、勒戒或強制戒治執行完畢釋放後，「5 年內再犯」
    者，因其再犯率甚高，原實施之觀察、勒戒及強制戒治既已
    無法收其實效，爰依法追訴或裁定交付審理。至於經觀察、
    勒戒或強制戒治執行完畢釋放後，「5 年後再犯」者，前所
    實施之觀察、勒戒或強制戒治已足以遮斷其施用毒品之毒癮
    ，為期自新及協助其斷除毒癮，仍適用「初犯」規定，先經
    觀察、勒戒或強制戒治之程序。從而依該次修正後之規定，
    僅限於「初犯」及「5 年後再犯」二種情形，始應先經觀察
    、勒戒或強制戒治程序。倘被告於5 年內已再犯，經依法追
    訴處罰，縱其第3 次（或第3 次以上）再度施用毒品之時間
    ，在初犯或前次再犯經觀察、勒戒或強制戒治執行完畢釋放
    5年以後，已不合於「5年後再犯」之規定，且因已於「5 年
    內再犯」，顯見其再犯率甚高，原實施觀察、勒戒或強制戒
    治，已無法收其實效，即應依該條例第10條處罰。至於第3
    次（或第3 次以上）施用毒品之時間，是否宜有期間限制？
    以多久為適宜？則分屬刑事政策、專門醫學之範圍，非審判
    機關所能決定，有待循立法途徑解決（參照最高法院95年5
    月9日95年度第7次刑事庭會議決議）；復按毒品危害防制條
    例於92年7月9日修正公布，自93年1月9日施行，則被告於毒
    品危害防制條例修正前，初犯施用毒品罪，又於五年內第2
    次再犯，經依修正前毒品危害防制條例規定，追訴處罰同時
    並施以強制戒治，嗣於毒品危害防制條例修正公布並施行後
    ，於第2次強制戒治期滿五年後，第3次再犯施用毒品罪，被
    告仍應依毒品危害防制條例第10條規定處罰（參照最高法院
    97年9月9日97年度第5次刑事庭會議決議）。
  (二)查本件被告甲○○前於88年間因施用毒品案件，經臺灣臺北
    地方法院以88年毒聲字第1036號裁定送觀察、勒戒後，認無
    繼續施用毒品之傾向，於88年6月28日因執行完畢經釋放出
    所，並由臺灣臺北地方法院檢察署檢察官以88年度偵字第45
    75號不起訴處分書為不起訴處分確定；再於觀察、勒戒執行
    完畢釋放後5年內，即89年間復因施用第二級毒品案件，經
    臺灣板橋地方法院以89年度毒聲字第607號裁定送觀察、勒
    戒後，認有繼續施用毒品之傾向，施以強制戒治，並經檢察
    官提起公訴，復經臺灣板橋地方法院以89年度重簡字第727
    號判決判處有期徒刑6月確定，經與他案合併定應執行之刑
    後入監執行，於91年3月20日縮短刑期假釋出監並付保護管
    束，嗣於91年7月20日保護管束期滿未經撤銷假釋而執行完
    畢，有本院被告前案紀錄表1份附卷可稽。本件被告於99年8
    月14日施用毒品之犯行，雖係在前開88年間初犯經觀察、勒
    戒執行完畢釋放5年以後，然其於毒品危害防制條例修正前
    ，即於88年間初犯經觀察、勒戒執行完畢後5年內之89年間
    已再犯，且經追訴處罰並同時施以強制戒治，故被告本件施
    用毒品犯行，已不合於「5年後再犯」之規定，且因已於「5
    年內再犯」，顯見其再犯率高，原實施觀察勒戒或強制戒治
    ，已無法收其實效，揆諸最高法院97年度第5次刑事庭會議
    決議意旨，已非屬前開所述「初犯」或「五年後再犯」應先
    經觀察、勒戒或強制戒治程序之二種情形，依毒品危害防制
    條例第23條第2項規定，檢察官應依法追訴處罰，始為適法
    （另參照最高法院98年度台非字第12號判決、98年度台非字
    第211號判決、99年度台非字第173號判決意旨）。茲抗告人
    聲請裁定將被告送勒戒處所觀察勒戒，於法不合，原審裁定
    駁回其聲請，核無違誤，抗告人仍執前詞，提起抗告，為無
    理由，應予駁回。
據上論斷，應依刑事訴訟法第412條，裁定如主文。
中    華    民    國    99    年    11    月    17    日
                  刑事第十一庭  審判長法  官  許宗和
                                      法  官  沈君玲
                                      法  官  林海祥
以上正本證明與原本無異。
不得再抗告。
                                      書記官  林敬傑
中    華    民    國    99    年    11    月    18    日

司法院資訊處製作；財團法人民間司法改革基金會備份。
